臺灣高等法院高雄分院刑事裁定
111年度毒抗字第233號
抗  告  人  
即  被  告  陳建中




上列抗告人因聲請觀察勒戒案件，不服臺灣橋頭地方法院中華民
國111年6月20日裁定(111年度毒聲字第257號)，提起抗告，本院
裁定如下：
    主  文
抗告駁回。
    理  由
一、本件抗告意旨略以：抗告人即被告陳建中（下稱被告）所為
    販賣毒品犯行，已按檢察官所願入罪判刑，為何還要再向法
    院聲請被告觀察、勒戒。又被告曾於民國106年間因施用毒
    品案件，經檢察官為附命戒癮治療之緩起訴處分，並已依法
    執行完畢，為何原裁定仍援用110年度台上字第2096號判決
    意旨，認不論被告有無完成戒癮治療，均不能認係屬於或類
    同於觀察、勒戒或強制戒治已執行完畢之情形，而令被告再
    度接受觀察、勒戒云云。　
二、犯毒品危害防制條例第10條之罪者，檢察官應聲請法院裁定
    ，令被告入勒戒處所觀察、勒戒，其期間不得逾2月；依前
    項規定為觀察、勒戒或強制戒治執行完畢釋放後，3年後再
    犯第10條之罪者，適用本條前2項之規定，毒品危害防制條
    例第20條第1項、第3項分別定有明文。而上開所謂「3年後
    再犯」，只要本次再犯（不論修正施行前、後）距最近1次
    觀察、勒戒或強制戒治執行完畢釋放，已逾3年者，即該當
    之，不因其間有無犯第10條之罪經起訴、判刑或執行而受影
    響（最高法院刑事大法庭109年度台上大字第3826號裁定意
    旨參照）。
三、經查：
  ㈠被告於110年12月1日9時許、同日18時許，在其位於高雄市○○
    區○○路000○0號住處內，以將第二級毒品甲基安非他命置入
    玻璃球燒烤後吸食煙霧、暨以將第一級毒品海洛因摻水以針
    筒注射方式，分別施用甲基安非他命及海洛因各1次之事實
    ，業據於被告於警偵時坦認犯行不諱，且其於110年12月2日
    上午9時10分許為警採集之尿液，經送正修科技大學超微量
    研究科技中心檢驗，結果呈可待因、嗎啡、安非他命及甲基
    安非他命陽性反應，有該中心111年1月26日尿液檢驗報告與
    高雄市政府警察局岡山分局偵查隊偵辦毒品案件嫌疑犯尿液
    採證取號代碼對照表（代碼：岡110F464號）在卷可按，足
    認被告於前開時、地，確有施用第一級毒品海洛因及第二級
    毒品甲基安非他命無訛。
  ㈡被告前於92年間因施用毒品案件，經法院裁定送觀察、勒戒
    後，因認其有繼續施用毒品之傾向，遂令入戒治處所施以強
    制戒治，於93年5月14日執行完畢釋放，迄今並無再為觀察
    、勒戒或強制戒治處遇之紀錄乙節，有臺灣高等法院被告前
    案紀錄表在卷可稽。本件係被告於前開強制戒治程序執行完
    畢釋放3年後所為，依前揭說明，縱被告期間因犯第10條之
    罪經起訴、判刑或執行，仍應依修正後毒品危害防制條例第
    20條第3項規定，檢察官得聲請法院裁定，令被告入勒戒處
    所觀察、勒戒。
  ㈢被告因販賣毒品案件，經本院以110年度上訴字第764號判處
    應執行有期徒刑9年10月，再經最高法院以111年度台上字第
    948號駁回上訴而告確定，被告目前亦已入監服刑（縮刑期
    滿日120年11月20日），有前揭判決、臺灣高等法院被告前
    案紀錄表在卷可參，被告既已在監執行，顯有事實上困難無
    法配合戒癮療程，檢察官因認被告不適合為附命完成戒癮治
    療之緩起訴處分，故而向法院聲請令被告入勒戒處所觀察、
    勒戒，尚難認有裁量瑕疵之情事，原審據之裁定被告應令入
    勒戒處所觀察、勒戒，其期間不得逾2月，於法自無不合。
  ㈣被告雖主張其已因販賣毒品案件入監執行，質疑為何還要執
    行本件觀察、勒戒程序，然被告所為之販賣及施用毒品犯行
    ，兩者本屬不同行為，其因販賣毒品受有刑事制裁，並不影
    響本案施用毒品犯行應受處遇之執行，參以毒品危害防制條
    例所規定之觀察、勒戒程序，係針對受處分人所為保安處分
    ，目的在戒除行為人施用毒品身癮及心癮，以達教化與治療
    之目的，其立法意旨在幫助施用毒品者戒絕毒癮，性質上為
    一療程，並非施以刑罰，是被告認執行前案刑罰後，即無執
    行本案觀察、勒戒程序之必要，即有誤會。
  ㈤又109年1月15日修正公布、110年5月1日施行之毒品條例第24
    條施行後，新制已採行多元之附條件緩起訴，其中所附條件
    如為完成戒癮治療者，已不等同於觀察、勒戒或強制戒治程
    序之效果，無論係未完成戒癮治療而經檢察官撤銷緩起訴處
    分，抑或已完成所命戒癮治療而期滿未經撤銷緩起訴處分，
    均不得視為事實上已接受等同觀察、勒戒或強制戒治之處遇
    執行完畢，不再採用最高法院100年度第1次、104年度第2次
    刑事庭會議決議結論，業經最高法院分別以110年度台非字
    第98號、109年度台上大字第2096號經由徵詢程序達成統一
    法律見解，其法理說明如下：
  ⑴毒品條例第24條第1項、第2項規定於110年5月1日修正施行後
    ，檢察官可依刑事訴訟法第253條之2第1項第4款至第6款或
    第8款規定，為多元之附條件緩起訴處分，不限於附命緩起
    訴，以使毒品施用者獲得有利於戒除毒癮之適當處遇，且該
    附條件緩起訴經撤銷後，檢察官應繼續偵查或起訴，其立法
    理由並說明：緩起訴處分是利用機構外之處遇，協助施用毒
    品者戒除毒癮，為達成戒除毒癮之目的，於撤銷緩起訴處分
    後，宜由檢察官依法繼續偵查或起訴，亦即仍有現行條文第
    20條觀察、勒戒及強制戒治制度之適用，俾利以機構內之處
    遇方式協助其戒除毒癮，亦得為不同條件或期限之緩起訴處
    分等語，與修正前所定之依法追訴不同，則新法規定之附條
    件緩起訴處分與曾受觀察、勒戒或強制戒治之處遇，已無法
    等同視之。
　⑵修正後毒品條例對於施用毒品者之思維，已擺脫以往側重於
    犯人身分之處罰，著重其為病患之特質，因此放寬觀察、勒
    戒或強制戒治制度之適用時機，以協助施用者戒除毒癮，復
    基於憲法應保障人民之生存權，及根據每個國民生存照顧需
    要提供基本給付之理念，對於經監獄監禁處遇後仍再犯之施
    用毒品者，更應恢復以機構內、外之治療協助其戒除毒癮，
    是以修正後毒品條例第20條第3項所謂3年後再犯，只要本次
    再犯（不論修正施行前、後）距最近1次觀察、勒戒或強制
    戒治執行完畢釋放，已逾3年者，即該當之，不因其間有無
    犯施用毒品罪經起訴、判刑或執行而受影響。亦即對於戒除
    毒癮不易者，唯有以機構內、外處遇及刑事制裁等方式交替
    運用，以期能控制或改善其至完全戒除毒癮，此為最高法院
    已達成一致之法律見解（最高法院109年度台上大字第3826
    號裁定意旨參照，變更最高法院95年度第7次、97年度第5 
    次刑事庭會議決議結論）。換言之，被告是否因再犯施用毒
    品罪而經起訴、判刑或執行，均不影響法院再令觀察、勒戒
    之認定，依舉重以明輕之法理，倘僅經檢察官為附命緩起訴
    而非起訴、判刑，不論有無完成戒癮治療，其再犯更有適用
    同條例第20條第3項規定，施以觀察、勒戒或強制戒治之必
    要。
　⑶再者，毒品條例第23條第2項之觀察、勒戒及強制戒治執行完
    畢釋放，乃法定訴追要件，逕將完成附命緩起訴之戒癮治療
    者，等同於該條項所定之觀察、勒戒或強制戒治執行完畢，
    更有牴觸不利類推禁止原則之嫌，難謂妥適。且若被告於緩
    起訴期間未完成戒癮治療，經檢察官撤銷緩起訴處分，因不
    等同曾受觀察、勒戒之處遇，自應回復原緩起訴處分不存在
    之狀態，由檢察官依現行法規定為相關處分，不得逕行起訴
    。
  ⑷末以，緩起訴附命戒癮治療之執行，係以社區醫療（機構外
    醫療體系）處遇替代監禁式治療，使施用毒品者得繼續正常
    家庭及社會生活，實非集中於勒戒處所，而受監所矯正、管
    理，仍難脫其收容或處罰外觀者，所可比擬，恐難遽認未完
    成或已完成該戒癮治療者，均無再受觀察、勒戒或強制戒治
    處遇之實效。是以，於機構外之戒癮治療難達其成效時，再
    施以機構內之強制處遇，亦屬循序漸進之合理矯治方式。
　　查被告前於106年間因施用毒品案件，經檢察官為附命完成
    戒癮治療之緩起訴處分，並於108年10月4日執行完畢等情，
    有被告前案紀錄可參，是被告所為本案施用毒品犯行，雖係
    在上開戒癮治療執行完畢後3年內所為，然因毒品危害防制
    條例修正後，行為人縱使完成附命戒癮治療之緩起訴處分，
    仍不等同於觀察、勒戒或強制戒治程序之效果，已如前述，
    是檢察官就本案被告施用毒品犯行，聲請法院裁定，令其入
    勒戒處所觀察、勒戒，自屬有據，被告以其曾完成檢察官附
    命戒癮治療，認已無須再度接受觀察、勒戒程序云云，即屬
    無理。
  ㈥綜上所述，原審以被告有施用第一、二級毒品之犯行，因而
    裁定令被告入勒戒處所觀察、勒戒，核其認事用法，並無違
    誤或不當。被告徒執前詞，指摘原裁定不當，為無理由，應
    予駁回　　
據上論斷，應依刑事訴訟法第412條，裁定如主文。　　　
中　　華　　民　　國　　111 　年　　7 　　月　　22　　日
                  刑事第八庭    審判長法  官  邱明弘
                                      法  官  林書慧
                                      法  官  黃宗揚
以上正本證明與原本無異。
不得再抗告。
中　　華　　民　　國　　111 　年　　7 　　月　　22　　日
　　　　　　　　　　　　　　　　　　　書記官  秦富潔